【裁判字號】    98,交抗,1069
【裁判日期】    981026
【裁判案由】    聲明異議
【裁判全文】
臺灣高等法院臺中分院刑事裁定        98年度交抗字第1069號
抗 告人 即  交通部公路總局臺中區監理所彰化監理站
原處分機關
受 處分 人  甲○○
上列抗告人因受處分人違反道路交通管理處罰條例聲明異議案件
，不服臺灣彰化地方法院中華民國98年9月23日所為裁定（98年
度交聲字第1384號），提起抗告，本院裁定如下：
    主  文
原裁定就原處分關於罰鍰逾新臺幣貳萬伍仟元不罰部分，撤銷。
上開撤銷部分，受處分人在原審之異議駁回。
其餘抗告駁回。
    理  由
一、本件抗告意旨略以：受處分人甲○○酒後駕車行為雖經檢察
    官為緩起訴處分，並命受處分人向公益團體捐款新臺幣（下
    同）2萬5000元，惟因受處分人駕駛自用小貨車被查獲時，
    其吐氣所含酒精濃度達每公升0.57毫克，依「違反道路交通
    管理事件統一裁罰基準表」所定最低罰鍰基準規定，最低罰
    鍰為4萬9500元，受處分人所支付之緩起訴處分金額與前開
    最低罰鍰金額相較，顯然偏低，難謂符合公平正義原則，依
    道路交通管理處罰條例第35條第8項之規定，即應補繳不足
    最低罰鍰之差額部分。原審就原處分關於罰鍰4萬9500元部
    分全部撤銷，並為不罰之裁定，實有未洽。爰提起抗告請求
    撤銷原裁定，另為適法之裁定等語。
二、按道路交通安全規則第114條第2款規定：「汽車駕駛人有
    飲用酒後其吐氣所含酒精濃度超過每公升0.25毫克以上者，
    不得駕車。」；道路交通管理處罰條例第35條第1項第1款規
    定：「汽車駕駛人，駕駛汽車經測試檢定酒精濃度超過規定
    標準者，處新台幣1萬5千元以上6萬元以下罰鍰，並當場移
    置保管該汽車及吊扣其駕駛執照一年」；違反道路交通管理
    事件統一裁罰基準表訂定：駕駛人吐氣所含酒精濃度超過每
    公升0.55毫克以上者，小型車駕駛人於期限內繳納或到案聽
    候裁決者，處最低罰鍰新臺幣4萬9500元，並吊扣駕駛執照1
    年。民國94年2月5日公布，95年2月5日施行之行政罰法第
    26條規定：「一行為同時觸犯刑事法律及違反行政法上義務
    規定者，依刑事法律處罰之，但其行為應處以其他種類行政
    罰或得沒入之物而未經法院宣告沒收者，亦得裁處之。前項
    行為如經不起訴處分或為無罪、免訴、不受理、不付審理之
    裁判確定者，得依違反行政法上義務規定裁處之。」，即所
    謂一事不二罰原則，探究其立法目的，無非以一行為同時觸
    犯刑事法律及違反行政法上義務規定時，由於刑罰與行政罰
    同屬不法行為之制裁，而刑罰之懲罰作用較強，依刑事法律
    處罰即足資警惕，實無一事二罰再處行政罰之必要，且刑事
    法律處罰，由法院依法定程序為之，較符合正當法律程序，
    應予優先適用，但罰鍰以外之沒入或其他種類行政罰，因兼
    具維護公共秩序之作用，為達行政目的，行政機關仍得併予
    裁處。故汽車駕駛人酒後駕車時，如同時觸犯刑法第185條
    之3之公共危險罪者，道路交通主管機關除依上開行政罰法
    第26條第1項但書規定，處以其他種類行政罰外，關於行政
    罰鍰部分，即應依行政罰法第26條、道路交通管理處罰條例
    第10條等規定移送地方法院檢察署處理，其後非有行政罰法
    第26條第2項所定不起訴等事由，不得裁處行為人罰鍰。至
    酒後駕車經檢察官為緩起訴處分，並命駕駛人向公益團體捐
    款或提供義務勞務者，駕駛人係履行檢察官為緩起訴處分命
    令，此等命令名義上雖非刑罰，但仍是一種特殊的處遇措施
    ，造成駕駛人之財產減少或義務增加，性質上亦屬干預人民
    自由之處分，與刑事制裁無異，實質上則為刑事處罰。再者
    ，縱認該捐款命令因未經法院裁判所為之處罰，非刑事處分
    ，但捐款行為究具行政罰鍰之性質，自不應就同一行為再受
    行政罰鍰（參臺灣高等法院96年11月刑事庭庭長法律問題研
    討會決議）。94年12月28日修正公布，95年7月1日施行之
    道路交通管理處罰條例第35條第8款規定：「前項汽車駕駛
    人，經裁判確定處以罰金低於本條例第92條第3項所定最低
    罰鍰基準規定者，應依本條例裁決繳納不足最低罰鍰之部分
    。」以及「違反道路交通管理事件統一裁罰基準及處理細則
    」第2條訂定「違反道路交通管理事件統一裁罰標準表」規
    定，駕駛人吐氣所含酒精濃度超過每公升0.55毫克以上者，
    小型車駕駛人於期限內繳納或到案聽候裁決者，處最低罰鍰
    4萬9500百元，並吊扣駕駛執照1年。依上開規定倘駕駛人所
    支付之緩起訴處分金，未達道路交通管理處罰條例第92條第
    3項所定最低罰緩基準規定者，仍須補繳不足最低罰緩之部
    分，始為適法。是檢察官為緩起訴處分並命向公益團體捐款
    者，其捐款解釋上亦屬道路交通管理處罰條例第35條第8項
    所規定之罰鍰，監理機關雖不得再為行政裁罰，惟若駕駛人
    所支付之緩起訴處分金，未達道路交通管理處罰條例第92條
    第3項所定最低罰緩基準規定者，依該條例第35條第8項之規
    定，仍須補繳不足最低罰緩之部分。因此法院僅得就行為人
    已依緩起訴處分為公益捐款部分予以撤銷，並為不罰之諭知
    （參臺灣高等法院97年11月法律座談會第39號提案研討結果
    ）。
三、查本件受處分人甲○○於96年11月4日22時15分許，因酒後
    駕駛車牌號碼X9-7107號自用小貨車，行經國道1號北上218
    公里處，為警攔查，經警對其施以呼氣酒精濃度測試，結果
    測得呼氣中酒精濃度達每公升0.57毫克等情，為抗告人及受
    處分人所是認，並有舉發違反道路交通管理事件通知單在卷
    可稽，而堪認定，依前揭法規規定，本件最低罰鍰為4萬950
    0元。又受處分人本件違規行為因另觸犯刑法公共危險罪，
    經臺灣彰化地方法院檢察署檢察官於96年11月7日以96年度
    速偵字第876號案為緩起訴處分，諭知緩起訴期間為1年，並
    應於緩起訴處分確定後3個月內，向財團法人犯罪被害人保
    護協會臺灣彰化分會支付2萬5千元，受處分人於該緩起訴處
    分確定後，已於97年3月7日向財團法人犯罪被害人保護協會
    臺灣彰化分會支付2萬5000元，此有該緩起訴處分書、財團
    法人犯罪被害人保護協會臺灣彰化分會緩起訴處分金收據，
    及臺灣高等法院被告前案紀錄等在卷可佐，依道路交通管理
    處罰條例第35條第8項規定並參酌上開研討會決議，原處分
    機關就受處分人已繳納之2萬5千元以外之金額，應仍得加以
    裁罰。原裁定將原裁決書關於罰鍰部分全部予以撤銷，並為
    不罰之諭知，自有未合，原處分機關提起抗告指摘原裁定此
    部分不當，即為有理由，應由本院將原裁定此部分予以撤銷
    ，並為駁回受處分人此部分異議之諭知。至原裁定將原處分
    關於罰鍰2萬5千元以內之部分，撤銷原處分機關之處分，並
    諭知此部分不罰，其認事用法均無違誤，原裁定此部分即應
    予維持，原處分機關就此部分一併提起抗告，為無理由，應
    予駁回。另受處分人姓名為甲○○，此經本院向彰化監理站
    調取其汽車駕照基本資料核閱明確，原裁定卻將受處分人誤
    繕為陳志朋，此部分應由原審就原裁定另行更正，附此敘明
    。
四、據上論斷，應依道路交通案件處理辦法第26條，刑事訴訟法
    第412條、第413條，裁定如主文。
中    華    民    國    98    年    10    月    26    日
            刑事第七庭    審判長法  官  林  榮  龍
                                法  官  張  惠  立
                                法  官  李  秋  娟
以上正本證明與原本無異。
不得再抗告。
                                書記官  詹  錫  朋
中    華    民    國    98    年    10    月    27    日


司法院資訊處製作；財團法人民間司法改革基金會備份。
